臺灣臺中地方法院刑事判決
110年度訴緝字第68號
公  訴  人  臺灣臺中地方檢察署檢察官
被      告  徐裕洺





上列被告因詐欺案件，經檢察官提起公訴（108年度少連偵緝字
第10號），被告於準備程序就被訴事實為有罪之陳述，經告知簡
式審判程序之旨，並聽取當事人意見後，本院合議庭裁定由受命
法官獨任進行簡式審判程序，判決如下：
    主    文
乙○○三人以上共同犯詐欺取財罪，處有期徒刑壹年壹月。未扣案
犯罪所得新臺幣壹仟貳佰元沒收，於全部或一部不能沒收或不宜
執行沒收時，追徵其價額。
    犯罪事實
一、乙○○於民國106年3月29日前之某不詳時間加入林亞萱（所涉
    加重詐欺罪已由本院107年度訴字第835號判決判處罪刑確定
    ）、杜ＯＯ（行為時為少年，真實姓名年籍均詳卷，另由本院
    少年法庭審結）、李ＯＯ（行為時為少年，真實姓名年籍均詳
    卷，另由本院少年法庭審結）所參與真實姓名、年籍均不詳
    、綽號「貴當」之成年人（下稱「貴當」）所組之詐欺集團
    ，擔任提領贓款之車手。乙○○與「貴當」、杜ＯＯ、林亞萱、
    李ＯＯ等人共同意圖為自己不法之所有，基於三人以上共同犯
    詐欺取財、掩飾隱匿特定犯罪所得來源去向之洗錢與以不正
    方法由自動付款設備取得他人之物之犯意聯絡，先由上開詐
    欺集團某成員，於106年3月29日12時許，撥打電話向甲○○佯
    稱其健保卡有問題並涉及刑事案件云云，甲○○因而陷於錯誤
    ，依指示於同日13時許，在其位於臺北市○○區○○路0段000巷
    0弄00號2樓住處，將其於兆豐國際商業銀行股份有限公司（
    下稱兆豐銀行）所申辦帳戶（帳號：00000000000號）之提
    款卡及4個金戒指、2條金項鍊、1個金手環交與李ＯＯ，復依
    照指示將其合作金庫銀行帳戶內之存款匯款新臺幣（下同）
    30萬元至其前述兆豐銀行帳戶內。李ＯＯ接獲該詐欺集團某成
    員指示後，於同日15時11分至15時18分許，持甲○○所交付之
    上開兆豐銀行提款卡前往臺北市轉運站內之ATM自動櫃員機
    ，違法由自動付款設備自甲○○前述兆豐銀行帳戶內接續提領
    6筆各2萬元之款項後，返回臺中市某處，並將上開金飾及現
    金12萬元，交與由林亞萱駕車搭載前來之杜ＯＯ，再由林亞萱
    與杜ＯＯ共同將之轉交給「貴當」。杜ＯＯ、林亞萱又依該詐欺
    集團某成員指示，將上開兆豐銀行提款卡交予乙○○，乙○○即
    依循杜ＯＯ指示於106年3月30日凌晨1時46分至1時50分許，前
    往臺中市○里區○○路0段000號（大里區農會十九甲辦事處）
    之ATM自動櫃員機，違法由自動付款設備自甲○○前述兆豐銀
    行帳戶內，接續提領6筆各2萬元之款項，並將所提領之現金
    12萬元交與杜ＯＯ，杜ＯＯ則支付1,200元予乙○○作為報酬，林
    亞萱、杜ＯＯ輾轉將上開12萬元交付給「貴當」。嗣因甲○○發
    現受騙，報警處理，始為警查悉上情。
二、案經甲○○訴由臺中市政府警察局霧峰分局報告臺灣臺中地方
    檢察署檢察官偵查起訴。
    理    由
一、本案被告乙○○所犯，非死刑、無期徒刑、最輕本刑為3 年以
    上有期徒刑之罪，或高等法院管轄第一審之案件，被告於本
    院準備程序中，就前揭被訴事實為有罪之陳述，經受命法官
    告以簡式審判程序之旨，並聽取當事人之意見後，本院認無
    不得或不宜改依簡式審判程序進行之處，爰依刑事訴訟法第
    273 條之1第1 項、第284 條之1 規定，經合議庭評議後，
    分別裁定本案由受命法官獨任進行簡式審判程序，是本案之
    證據調查，依刑事訴訟法第273 條之2 規定，不受同法第15
    9 條第1 項、第161 條之2 、第161 條之3 、第163 條之1 
    及第164 條至第170 條規定之限制，合先敘明。
二、上開犯罪事實，業據被告於警詢時、偵查中、本院準備程序
    及審理時均坦承不諱，核與證人即告訴人甲○○於警詢時、證
    人即共犯林亞萱、杜ＯＯ於警詢、偵查中、證人李ＯＯ於警詢時
    之證述（見警卷第9-13、25-36、49-55頁；少連偵卷第19-2
    1、73-79頁；他卷第15-17頁），並有本案之犯行一覽表、
    乙○○106年3月30日內新派出所指認犯罪嫌疑人紀錄表、被指
    認照片一覽表、對照表、李妙倫106年3月30日內新派出所指
    認犯罪嫌疑人紀錄表、被指認照片一覽表、對照表、甲○○確
    認之指認照片、甲○○之內政部警政署反詐騙諮詢紀錄表、臺
    北市政府警察局南港分局玉成派出所受理刑事案件報案三聯
    單、陳報單、受理各類案件紀錄表、甲○○提供之合作金庫、
    兆豐銀行存摺交易明細影本、兆豐銀行106年9月29日函及檢
    附甲○○之開戶資料、交易明細、乙○○之提領監視器錄影畫面
    （見警卷第5-7、21-23、37-47、57-65、69-87頁）；員警
    偵查報告、刑事警察局偵查第六大隊106年5月9日偵查報告
    、本案之詐騙經過、組織圖、手機雙向通聯記錄、刑事警察
    局偵查第六大隊106年6月6日偵查報告、手機號碼000000000
    0通聯調閱查詢單、樂業小客車租賃契約書照片截圖、車牌
    號碼000-0000車輛詳細資料報表、車牌號碼000-0000車輛詳
    細資料報表（見他卷第5-7、115-138、145-155頁）附卷可
    查，是被告之自白與事實相符，可以採信。綜上，本案事證
    明確，被告上開等犯行，洵堪認定，均應予以依法論科。
三、論罪科刑：
  ㈠按刑法第339 條之4 第1 項第2 款之立法理由為多人共同行
    使詐術手段，易使被害人陷於錯誤，其主觀惡性較單一個人
    行使詐術為重，有加重處罰之必要，爰仿照本法第222 條第
    1 項第1 款之立法例，將「三人以上共同犯之」列為第2 款
    之加重處罰事由，本款所謂「三人以上共同犯之」，不限於
    實施共同正犯，尚包含同謀共同正犯（詳見刑法第339 條之
    4 第1 項第2 款立法理由）。經查，被告參與「貴當」、林
    亞萱、杜ＯＯ、李ＯＯ等其他成員所屬之本案詐欺集團，由該詐
    欺集團不詳成員詐騙告訴人甲○○後，被告即依詐欺集團指示
    拿取告訴人兆豐銀行帳戶提款卡至自動櫃員機領取其內之款
    項，足認被告所加入之詐欺集團人數超過3 人以上。又洗錢
    防制法第15條之特殊洗錢罪，係在無法證明前置犯罪之特定
    不法所得，而未能依洗錢防制法第14條之一般洗錢罪論處時
    ，始予適用。倘能證明人頭帳戶內之資金係前置之特定犯罪
    所得，即應逕以一般洗錢罪論處，自無適用特殊洗錢罪之餘
    地。例如詐欺集團向被害人施用詐術後，為隱匿其詐欺所得
    財物之去向，而令被害人將其款項轉入該集團所持有、使用
    之人頭帳戶，並由該集團所屬之車手前往提領詐欺所得款項
    得逞，檢察官如能證明該帳戶內之資金係本案詐欺之特定犯
    罪所得，即已該當於洗錢防制法第14條第1 項之一般洗錢罪
    ；至若無法將人頭帳戶內可疑資金與本案詐欺犯罪聯結，而
    不該當第2 條洗錢行為之要件，當無從依洗錢防制法第14條
    第1 項之一般洗錢罪論處，僅能論以洗錢防制法第15條第1 
    項之特殊洗錢罪。另過往實務見解，雖認行為人對犯特定犯
    罪所得之財物或利益作直接使用或消費之處分行為，或僅將
    自己犯罪所得財物交予其他共同正犯，屬犯罪後處分贓物之
    行為，非本條例規範之洗錢行為，惟依修正後洗錢防制法規
    定，倘行為人意圖掩飾或隱匿特定犯罪所得來源，而將特定
    犯罪所得直接消費處分，甚或交予其他共同正犯，而由共同
    正犯以虛假交易外觀掩飾不法金流移動，即難認單純犯罪後
    處分贓物之行為，應仍構成洗錢防制法第2 條第1 或2 款之
    洗錢行為（最高法院108 年度台上字第1744號判決意旨參照
    ）。被告及所屬本案詐欺集團成員，就本件加重詐欺取財犯
    行，係由被告出面拿取提款卡領款後，再輾轉交付予本案詐
    欺集團其他成員，而加以掩飾不法所得之去向，揆諸前開說
    明，與洗錢防制法第14條第1 項一般洗錢罪之要件相合。次
    按刑法第339條之2第1項之以不正方法由自動付款設備取得
    他人之物罪，其所謂「不正方法」，係泛指一切不正當之方
    法而言，並不以施用詐術為限，例如以強暴、脅迫、詐欺、
    竊盜或侵占等方式取得他人之提款卡及密碼，再冒充本人由
    自動提款設備取得他人之物，或以偽造他人之提款卡由自動
    付款設備取得他人之物等等，均屬之（最高法院94年度台上
    字第4023號判決意旨參照）。而本案係推由被告持告訴人所
    有之兆豐銀行帳戶之提款卡，並將之插入自動付款設備之自
    動櫃員機，使該自動櫃員機辨識系統誤判提款者係有提領權
    之人，而以此不正方法接續自兆豐銀行帳戶內提領上揭所示
    款項，揆諸上開說明，自應成立刑法第339條之2第1項之罪
    。是以，核被告所為，係犯刑法第339 條之4 第1 項第2 款
    之三人以上共同犯詐欺取財罪、刑法第339條之2第1項之非
    法由自動付款設備取得他人財物罪、洗錢防制法第14條第1 
    項之一般洗錢罪。另起訴意旨雖漏論及涉犯刑法第339條之2
    第1項及洗錢防制法第14條第1 項之罪名，惟起訴事實既以
    記載被告取得告訴人之提款卡、提領款項轉交給上手等情節
    ，應認所涉此部分之犯罪事實均經起訴，復經本院諭知被告
    所涉洗錢防制法第14條第1 項之罪名；另刑事訴訟法第95條
    第1款規定：「訊問被告應先告知犯罪嫌疑及所犯所有罪名
    ，罪名經告知後，認為應變更者，應再告知」，旨在使被告
    能充分行使防禦權，以維審判程序之公平。而其所謂「犯罪
    嫌疑及所犯所有罪名」，除起訴書所記載之犯罪事實及所犯
    法條外，自包含依刑事訴訟法第267條規定起訴效力所擴張
    之犯罪事實及罪名，暨依同法第300條規定變更起訴法條後
    之新罪名。法院就此等新增或變更之罪名，固應於其認為有
    新增或變更之時，隨時、但至遲於審判期日前踐行告知之程
    序，使被告知悉而充分行使其防禦權，始能避免突襲性裁判
    ，而確保其權益。唯若法院就起訴效力擴張之犯罪事實或變
    更起訴法條之同一性事實，已踐行刑事訴訟法第96條、第17
    3條（現行法已刪除）、第289條等規定之調查辯論程序，祇
    是未明確告知被告新增或應變更之新罪名，如此項未踐行告
    知新增罪名或罪名變更義務之訴訟程序違法，無礙於被告行
    使防禦權而對判決顯無影響時，即不得據為提起非常上訴之
    理由（最高法院89年度台非字第322號、90年度台非字第130
    號、101年度台上字第3031號裁判意旨參照），是起訴意旨
    論罪法條所漏未記載刑法339條之2第1項部分既經起訴，已
    如前述，且此部分為較輕之罪名，本案從一重後仍只論以刑
    法加重取財罪（詳如後數），顯均無礙於被告防禦權之行使
    而對判決顯無影響，本院即應依法併予審究。
  ㈡按共同實施犯罪行為之人，在合同意思範圍以內，各自分擔
    犯罪行為之一部，相互利用他人之行為，以達其犯罪之目的
    者，即應對於全部所發生之結果，共同負責。又共同正犯之
    成立，祇須具有犯意之聯絡及行為之分擔，既不問犯罪動機
    起於何人，亦不必每一階段犯行，均須參與（最高法院28年
    上字第3110號判例、34年上字第862號判例參照）。又共同
    正犯之意思聯絡，原不以數人間直接發生者為限，若有間接
    之聯絡者，亦包括在內，如甲分別邀約乙、丙犯罪，雖乙、
    丙間彼此並無直接之聯絡，亦無礙於其為共同正犯之成立（
    參照最高法院77年台上字第2135號判例意旨）。又電話詐騙
    此一新興社會犯罪型態，係集合串聯架設詐騙專屬網路、撥
    打電話實施詐騙、指定被害人匯款至人頭帳戶、車手自人頭
    帳戶提領款項取贓，乃係需由多人縝密分工完成之犯罪，倘
    有其中某一環節脫落，將無法順遂達成詐欺之結果，是詐欺
    集團成員雖因各自分工不同而未自始至終參與其中，惟其等
    所參與之部分行為，仍係利用集團其他成員之行為，以遂行
    共同詐欺取財犯罪之目的，自應對於全部所發生之結果，共
    同負責。故被告與「貴當」、林亞萱、杜ＯＯ、李ＯＯ及其他本
    案詐騙集團不詳成員間，有犯意聯絡及行為分擔，應論以共
    同正犯。
  ㈢被告分次提領同一被害人遭詐欺款項，係為達到詐欺取財目
    的，而侵害被害人之同一財產法益，各行為之獨立性均極為
    薄弱，難以強行分開，依一般社會健全觀念，應就被告針對
    同一被害人遭詐騙款項之多次領款行為，視為數個舉動之接
    續施行，合為包括之一行為予以評價，論以接續犯之實質上
    一罪。
  ㈣被告就本案所犯加重詐欺取財罪、非法由自動付款設備取得
    他人財物罪及洗錢罪間，係基於同一犯罪目的而分別採行之
    不法手段，且於犯罪時間上有局部之重疊關係，並前後緊接
    實行以遂行詐取財物之目的，為想像競合犯之裁判上一罪關
    係，應依刑法第55條前段之規定，從一重之刑法第339 條之
    4 第1 項第2 款之三人以上共同犯詐欺取財罪處斷。
  ㈤被告為85年5月24日生，在本案行為時為成年人，而杜ＯＯ、李
    ＯＯ分別為89年2月生、88年7月生（真實姓名年籍均詳卷），
    於行為時均為少年，是被告就本案犯行與少年杜ＯＯ、李ＯＯ間
    具有犯意聯絡及行為分擔，業如前述，應依兒童及少年利與
    權益保障法第112 條第1 項前段規定加重其刑。
  ㈥按想像競合犯之處斷刑，本質上係「刑之合併」，其所謂從
    一重處斷，乃將想像競合犯組成之評價上數罪，合併為科刑
    一罪，其所對應之刑罰，亦合併其評價上數罪之數法定刑，
    而為一個處斷刑。易言之，想像競合犯侵害數法益者皆成立
    犯罪，論罪時必須輕、重罪併舉論述，同時宣告所犯各罪名
    ，包括各罪有無加重、減免其刑之情形，亦應說明論列，量
    刑時併衡酌輕罪部分量刑事由，評價始為充足，然後依刑法
    第55條前段規定「從一重處斷」，非謂對於其餘各罪可置而
    不論。因此，法院決定處斷刑時，雖以其中最重罪名之法定
    刑，做為裁量之準據，惟於裁量其輕重時，仍應將輕罪合併
    評價在內。經查：洗錢防制法第16條第2 項規定：「犯前二
    條之罪，在偵查或審判中自白者，減輕其刑。」，而被告就
    本案犯罪事實於警詢、偵查中、本院準備程序及審理時均坦
    承不諱，是就其所犯洗錢防制法部分，依上開規定原應減輕
    其刑，雖依前揭關於所犯罪數之說明，被告就本案犯行，係
    從一重論處三人以上共同犯加重詐欺取財罪，然就被告此部
    分想像競合輕罪得減刑部分，本院於依刑法第57條量刑時，
    仍應併予審酌，附此敘明。
  ㈦爰以行為人之責任為基礎，審酌被告正值年輕，不思循正當
    途徑獲取財物，竟參與以預謀計畫之專業分工詐欺集團，擔
    任提領詐欺贓款之角色，造成告訴人受有財產損失，法治觀
    念淡薄，所為應予以非難，且隱匿其等詐欺所得去向，造成
    查緝困難，嚴重損害財產交易安全及社會經濟秩序；惟其犯
    後坦承全部犯行，態度尚可，並考量被告之獲利程度、所生
    損害及尚未能與告訴人和解等節，兼衡被告於本院審理時自
    陳之學經歷、經濟、工作與生活狀況（見本院訴緝卷第139
    頁）等一切情狀，量處如主文所示之刑。
四、沒收部分：
  ㈠按犯罪所得，屬於犯罪行為人者，沒收之。但有特別規定者
    ，依其規定。前2 項之沒收，於全部或一部不能沒收或不宜
    執行沒收時，追徵其價額，刑法第38條之1 第1 項、第3 項
    所明定。而沒收兼具刑罰與保安處分之性質，以剝奪人民之
    財產權為內容，係對於人民基本權所為之干預，自應受法律
    保留原則之限制。共同實行犯罪行為之人，基於責任共同原
    則，固應就全部犯罪結果負其責任，但因其等組織分工及有
    無不法所得，未必盡同，特別是集團性或重大經濟、貪污犯
    罪，彼此間犯罪所得分配懸殊，其分配較少甚或未受分配之
    人，如仍應就全部犯罪所得負連帶沒收追繳之責，超過其個
    人所得之剝奪，無異代替其他參與者承擔刑罰，違反罪刑法
    定原則、個人責任原則以及罪責相當原則（最高法院105 年
    度台非字第100號判決意旨、104 年度第13次刑事庭會議決
    議意旨參照）。從而，共同犯罪，其所得之沒收，應就各人
    分得之數為之，亦即依各共犯實際犯罪利得分別宣告沒收。
    查被告於本院準備程序時供承其領有1,200元報酬等語（見
    本院訴緝卷第129頁），此為被告本案之犯罪所得，雖未扣
    案，仍應依刑法第38條之1 第1 項前段、第3 項規定宣告沒
    收，並於全部或一部不能沒收或不宜執行沒收時，追徵其價
    額。
  ㈡被告所持提領贓款之提款卡，為本案犯行所用之物，惟屬於
    告訴人所有，且該等物品可隨時停用、掛失補辦，對照被告
    之犯罪情節，欠缺刑法上之重要性，為符合比例原則，兼顧
    訴訟經濟，即不予宣告沒收或追徵，併此敘明。
  ㈢洗錢防制法第18條第1 項固規定：「犯第14條之罪，其所移
    轉、變更、掩飾、隱匿、收受、取得、持有、使用之財物或
    財產上利益，沒收之；犯第15條之罪，其所收受、持有、使
    用之財物或財產上利益，亦同。」此一規定採取義務沒收主
    義，只要合於前述規定，法院即應為相關沒收之諭知。然該
    洗錢行為之標的是否限於行為人所有者始得宣告沒收，法無
    明文，實務上一向認為倘法條並未規定「不問屬於犯罪行為
    人與否均沒收」時，自仍以屬於被告所有者為限，始應予沒
    收，此可由毒品危害防制條例第19條第1 項就犯特定毒品犯
    罪所用、所得之物義務沒收適用上，因法條亦無「不問屬於
    犯罪行為人與否」之規定，實務亦均以屬於被告所有者為限
    ，始應予以沒收可徵，本院認在洗錢防制法並未規定「不問
    屬於犯罪行為人與否」情形下，自宜從有利於被告之認定，
    仍應以該沒收標的屬行為人所有者始得宣告沒收。是以，被
    告除前揭所得報酬外，就其餘所提領之款項，既均已交付本
    案詐欺集團上手，該等款項既非被告所有，亦非在其實際掌
    控中，就上開犯罪所收受、持有之財物本不具所有權及事實
    上處分權，依法自無從對其宣告沒收所提領之全部金額，附
    此敘明。
據上論斷，應依刑事訴訟法第273 條之1 第1 項、第299 條第1
項前段，洗錢防制法第14條第1 項、第16條第2 項，兒童及少年
福利與權益保障法第112 條第1 項前段，刑法第11條、第28條、
第339條之2第1項、第339 條之4 第1 項第2 款、第55條前段、
第38條之1 第1 項前段、第3 項，刑法施行法第1 條之1 第1 項
，判決如主文。
本案經檢察官康淑芳提起公訴，檢察官丙○○到庭執行職務。
中　　華　　民　　國　　110 　年　　10 　　月　　4　　日
                  刑事第十八庭  法  官  李昇蓉
以上正本證明與原本無異。
如不服本判決應於收受送達後20日內向本院提出上訴書狀，並應
敘述具體理由；其未敘述上訴之理由者，應於上訴期間屆滿後20
日內向本院補提理由書（均須按他造當事人之人數附繕本）「切
勿逕送上級法院」。
告訴人或被害人如不服判決，應備理由具狀向檢察官請求上訴，上訴期間之計算，以檢察官收受判決正本之日起算。　　　　                                    書記官  王麗雯
中　　華　　民　　國　　110 　年　　10 　　月　　4　　日

附錄論罪科刑法條：
刑法第339條之2
意圖為自己或第三人不法之所有，以不正方法由自動付款設備取
得他人之物者，處3年以下有期徒刑、拘役或30萬元以下罰金。
以前項方法得財產上不法之利益或使第三人得之者，亦同。
前二項之未遂犯罰之。

刑法第339條之4第1項
犯第339 條詐欺罪而有下列情形之一者，處1 年以上7 年以下有
期徒刑，得併科100 萬元以下罰金：
一、冒用政府機關或公務員名義犯之。
二、三人以上共同犯之。
三、以廣播電視、電子通訊、網際網路或其他媒體等傳播工具，
    對公眾散布而犯之。
　
洗錢防制法第2條
本法所稱洗錢，指下列行為：
一、意圖掩飾或隱匿特定犯罪所得來源，或使他人逃避刑事追訴
    ，而移轉或變更特定犯罪所得。
二、掩飾或隱匿特定犯罪所得之本質、來源、去向、所在、所有
    權、處分權或其他權益者。
三、收受、持有或使用他人之特定犯罪所得。
　　
洗錢防制法第14條
有第二條各款所列洗錢行為者，處 7 年以下有期徒刑，併科新
臺幣 5 百萬元以下罰金。
前項之未遂犯罰之。
前二項情形，不得科以超過其特定犯罪所定最重本刑之刑。